臺灣高雄地方法院民事判決　　　　　　　99年度訴字第1733號
原　　　告　顏連豐
　　　　　　鄭薏絢
共　　　同
訴訟代理人　林春華律師
被　　　告　圓山花鄉第三代社區管理委員會
法定代理人　王美蘭
被　　　告　林秀琴
　　　　　　林守道
　　　　　　陳佳樺
共　　　同
訴訟代理人　李玉井
上列當事人間確認區分所有權人會議決議不存在事件，本院於民
國100 年4 月11日言詞辯論終結，判決如下：
    主      文
確認圓山花鄉第三代社區民國九十七年八月二十五日區分所有權
人會議決議不存在。
確認圓山花鄉第三代社區民國九十八年三月三日區分所有權人會
議決議不存在。
原告其餘之訴駁回。
訴訟費用由被告圓山花鄉第三代社區管理委員會負擔。
    事實及理由
一、本件原告起訴後，被告圓山花鄉第三代社區管理委員會之法
    定代理人已變更為王美蘭乙節，有高雄縣政府（縣市合併後
    改為高雄市政府）民國99年12月23日府建使字第0990338679
    號函乙紙為證（見本院卷第232 頁），並已由其具狀聲明承
    受訴訟，應予准許。
二、按訴狀送達後，原告不得將原訴變更或追加他訴；但請求之
    基礎事實同一或不甚礙被告之防禦及訴訟之終結者，不在此
    限，民事訴訟法第255 條第1 項第2 款、第7 款分別定有明
    文。經查，本件原告起訴時，其訴之聲明為：確認97年8 月
    25日圓山花鄉社區77高縣建局建管字第1608號建物（第三代
    ）區分所有權人會議以及圓山花鄉第三代社區98年3 月3 日
    區分所有權人會議決議無效。嗣於訴訟進行中，於100 年2
    月14日具狀變更聲明為：確認97年8 月25日圓山花鄉社區77
    高縣建局建管字第1608號建物（第三代）區分所有權人會議
    以及圓山花鄉第三代社區98年2 月16日以及98年3 月3 日區
    分所有權人會議決議不存在（98年2 月16日會議部分嗣於本
    院10 0年4 月11日言詞辯論期日當庭撤回）。核其變更前後
    ，均係以圓山花鄉第三代社區97年8 月25日、98年3 月3 日
    區分所有權人會議之召集及決議違法為其基礎事實，其所為
    變更不甚礙於被告之防禦及訴訟之終結。依前揭規定，自應
    予准許。
三、原告主張：圓山花鄉社區第三代（下稱系爭社區）為別墅集
    合式住宅社區，系爭社區前曾成立圓山花鄉社區管理委員會
    ，惟經本院以95年度簡上字第190 號判決未合法成立，且經
    住戶大會於97年10月11日決議解散。被告陳佳樺並非系爭社
    區之區分所有權人，竟以被告林守道之名義，於97年8 月25
    日召開系爭社區之區分所有權人會議，決議重新組織管理委
    員會，而該次會議原係推派林守道為召集人，惟林守道本人
    並未出席，而陳佳樺出具之委託書未經林守道親筆簽名，故
    其委託無效，復因陳佳樺非系爭社區所有權人，不具擔任召
    集人資格，本次會議屬非合法召集人召集會議，且實際出席
    人數未達開會法定人數，故本次會議之召集不合法，其決議
    自屬不存在。嗣被告林秀琴未經合法選任為主任委員，卻於
    98年2 月16日召開系爭社區區分所有權人第二次會議，會中
    討論制定住戶規約案、選舉管理委員被告林秀琴為主任委員
    、訴外人吳定國為監察委員、林守道（陳佳樺）為財務委員
    案、繳交管理費時間等案，而因該次會議出席人數未達住戶
    人數2/3 以上視為流會，林秀琴復於98年3 月3 日就相同議
    案重新召開系爭社區區分所有權人第三次會議，惟林秀琴仍
    不具合法主任委員身分而於會中擔任主席，且會議上所有權
    人簽名疑似偽造，或有住戶於會議結束後始補簽名，實際出
    席人數亦未達開會法定人數，且未經投票即以98年2 月16日
    選舉名單宣布各當選委員，故本次會議亦不合法，會議決議
    亦屬不存在。爰依公寓大廈管理條例第53條、第31條、第32
    條、第25條第3 項之規定，求為判決：確認97年8 月25日圓
    山花鄉社區77高縣建局建管字第1608號建物（第三代）區分
    所有權人會議以及圓山花鄉第三代社區98年3 月3 日區分所
    有權人會議決議不存在。
四、被告均以：系爭社區97年8 月25日之區分所有權人會議僅是
    成立社區管理組織之籌備會議，而林守道業已授權被告陳佳
    樺代其簽名於委託書上，並於事後出具聲明書，故縱委託書
    無林守道親筆簽名仍非無效，且會議簽名冊均為區分所有權
    人所親簽並無偽造情形，該次會議出席人數有27人，已達開
    會法定人數，故該次會議籌備成立系爭社區管理委員會自屬
    合法有據。另林秀琴與訴外人陳玉世、吳定國皆為系爭社區
    區分所有權人，與陳佳樺4 人同列名為98年3 月3 日之區分
    所有權人會議召集人，因此有權召開上開區分所有權人會議
    ，於98年2 月16日召開系爭社區區分所有權人第二次會議乃
    第一次討論管理組織之成立、重要條件如選任委員及制定住
    戶規約等，惟因參加人數為21人，未達開會法定人數，遂改
    於98年3 月3 日就同一議案重新召開會議，實際參加人數有
    20人，無偽造簽名或會後補行簽名之情形，已達公寓大廈管
    理條例第32條規定出席人數應有區分所有權人3 人並1/5 以
    上出席之限制，召開程序均合法，故會中決議通過關於組織
    系爭社區管理委員會之相關議案，如選任委員、制定住戶規
    約案等均為有效，原告主張為無理由，爰聲明求為判決原告
    之訴駁回。
五、兩造不爭執事項：
  (一)陳佳樺非圓山花鄉第三代社區之區分所有權人。
  (二)陳佳樺於97年8 月25日以林守道之名義召開系爭社區區分所
    有權人會議，該會議為籌備會議。
  (三)系爭社區98年2 月16日區分所有權人第二次會議因實際出席
    人數未達開會法定人數之限制而流會。
  (四)林秀琴已於98年3 月24日向高雄縣政府申請報備成立第三代
    社區管理委員會，並經高雄縣政府核准在案。
六、本件爭點：
  (一)陳佳樺於97年8 月25日是否得代理林守道召開系爭社區區分
    所有權人籌備會議？
  (二)林秀琴有無權限召開98年3 月3 日區分所有權人會議？
  (三)98年3 月3 日區分所有權人會議之實際出席人數有無未達開
    會法定人數之情形？是否未經投票即以98年2 月16日選舉名
    單宣布各當選委員？
七、本院之判斷：
  (一)按確認法律關係之訴，非原告有即受確認判決之法律上利益
    者，不得提起之，民事訴訟法第247 條第1 項定有明文。而
    所謂有即受確認判決之法律上利益，係指法律關係之存否不
    明確，原告主觀上認其在法律上之地位有不安之狀態存在，
    且此種不安之狀態，能以確認判決將之除去者而言，故確認
    法律關係成立或不成立之訴，苟具備前開要件，即得謂有即
    受確認判決之法律上利益（最高法院42年台上字第1031號、
    52年台上字第1237號、52年台上字第1240號判例參照）。而
    確認判決之效力，僅及於受判決之當事人，如不以法律關係
    主體為原告或被告，原告無從受確認判決之法律上利益，最
    高法院96年度台上字第455 號判決意旨參照。經查：
  1.原告主張伊為系爭社區區分所有權人，因系爭社區97 年8月
    25日會議及98年3 月3 日會議均係由無召集權人所召集，所
    為決議程序亦屬違法，而訴請確認上開會議決議當然無效不
    存在等語，既為被告圓山花鄉第三代社區管理委員會所否認
    ，自已影響原告身為區分所有權人之權益。且原告因上開會
    議決議之法律關係之存否不明確，已致其私法上之地位及權
    利有不安之狀態存在，該不安狀態延續至今，又得以本確認
    判決予以除去，揆諸上開說明，原告對被告圓山花鄉第三代
    社區管理委員會提起本件確認之訴即有受確認判決之法律上
    利益。
  2.惟就原告對被告林秀琴、林守道、陳佳樺起訴部分，因本件
    原告所確認區分所有權人會議決議不存在之主體係圓山花鄉
    第三代社區管理委員會，惟該會議決議是否存在之爭議，乃
    繫於原告與被告圓山花鄉第三代社區管理委員會之間，被告
    林秀琴、林守道、陳佳樺乃該基礎事實存否爭議以外之第三
    人，換言之，被告林秀琴、陳守道、陳佳樺並非該基礎事實
    存否爭議之主體，原告對渠等提起確認之訴，並不能除去其
    不安之狀態，揆諸上開說明，原告無從受確認判決之法律上
    利益，從而，原告對渠等提起本訴自欠缺訴之利益。
  (二)次按「公寓大廈應成立管理委員會或推選管理負責人；公寓
    大廈未組成管理委員會且未推選管理負責人時，以第25條區
    分所有權人互推之召集人或申請指定之臨時召集人為管理負
    責人。區分所有權人無法互推召集人或申請指定臨時召集人
    時，區分所有權人得申請直轄市、縣( 市) 主管機關指定住
    戶1 人為管理負責人，其任期至成立管理委員會、推選管理
    負責人或互推召集人為止。」、「區分所有權人會議除第28
    條規定外，由具區分所有權人身分之管理負責人、管理委員
    會主任委員或管理委員為召集人；管理負責人、管理委員會
    主任委員或管理委員喪失區分所有權人資格日起，視同解任
    。無管理負責人或管理委員會，或無區分所有權人擔任管理
    負責人、主任委員或管理委員時，由區分所有權人互推一人
    為召集人；召集人任期依區分所有權人會議或依規約規定，
    任期1 至2 年，連選得連任1 次。但區分所有權人會議或規
    約未規定者，任期1 年，連選得連任1 次。」、「本條例第
    25條第3 項所定由區分所有權人互推1 人為召集人，除規約
    另有規定者外，應有區分所有權人2 人以上書面推選，經公
    告10日後生效。」，公寓大廈管理條例第29條第1 項、第5
    項、第25條第3 項及施行細則第7 條第1 項分別定有明文。
    又「區分所有權人會議，應由召集人於開會前10日以書面載
    明開會內容，通知各區分所有權人。但有急迫情事須召開臨
    時會者，得以公告為之；公告期間不得少於2 日。」、「區
    分所有權人會議之決議，除規約另有規定外，應有區分所有
    權人3 分之2 以上及其區分所有權比例合計3 分之2 以上出
    席，以出席人數4 分之3 以上及其區分所有權比例占出席人
    數區分所有權4 分之3 以上之同意行之。」、「區分所有權
    人會議依前條規定未獲致決議、出席區分所有權人之人數或
    其區分所有權比例合計未達前條定額者，召集人得就同一議
    案重新召集會議；其開議除規約另有規定出席人數外，應有
    區分所有權人3 人並5 分之1 以上及其區分所有權比例合計
    5 分之1 以上出席，以出席人數過半數及其區分所有權比例
    占出席人數區分所有權合計過半數之同意作成決議。」，該
    條例第30條第1 項、第31條、第32條第1 項分別定有明文。
    足認系爭社區區分所有權人會議之召集權人，應依上揭規定
    定之，且係以具有區分所有權人資格者為限，洵無疑義。
  (三)再按，公寓大廈管理委員會為人之組織體，區分所有權人會
    議為其最高意思機關，其區分所有權人會議之召集程序或決
    議方法，違反法令或章程時，依公寓大廈管理條例第1 條第
    2 項規定，固應適用民法第56條第1 項撤銷總會決議之規定
    ，由區分所有權人請求法院撤銷區分所有權人會議之決議。
    惟區分所有權人會議如係由無召集權人所召集而召開，既非
    公寓大廈管理委員會合法成立之意思機關，自不能為有效之
    決議，且在形式上亦屬不備成立要件之會議，其所為之決議
    當然自始完全無決議之效力，此亦有最高法院92年度台上字
    第2517號、94年度台上字第1256號判決意旨可資參照。
  (四)經查，系爭社區前曾成立圓山花鄉社區管理委員會，惟經本
    院以95年度簡上字第190 號判決未合法成立，且經住戶大會
    於97年10月11日決議解散，故於97年8 月25日召開區分所有
    權人會議時尚未依法成立管理委員會，該日討論議案為成立
    管理組織討論案之事實，此為兩造所不爭，是以，系爭社區
    於97年8 月25日前尚未成立管理委員會，則依公寓大廈管理
    條例第25條第3 項規定，即應由區分所有權人互推一人為召
    集人，而其推選方式，依該條例施行細則第7 條第1 項規定
    ，應有區分所有權人2 人以上書面推選，經公告10日後生效
    ，而系爭社區於97年8 月9 日已經區分所有權人6 人書面推
    選林守道為召集人並公告，業據原告提出召集人推舉書及97
    年8 月15日開會通知公告在卷可佐（見調解卷第20、21頁)
    ，是系爭社區區分所有權人會議應以林守道為召集人，殆無
    疑義。被告雖抗辯：系爭社區97年8 月25日會議召集人陳佳
    樺係經林守道授權，另林秀琴與陳玉世、吳定國皆為系爭社
    區區分所有權人，與陳佳樺4 人同列名為98年3 月3 日之區
    分所有權人會議召集人集云云，且提出系爭98年3 月3 日區
    分所有權人會議通知為證（見本院卷第155 頁）。然按，公
    寓大廈區分所有權人會議召集人既係由區分所有權人互選產
    生，實質是受區分所有權人委任處理事務。依民法第537 條
    之規定，委任人原則上應自己處理委任事務。故除規約載明
    或住戶決議可授權他人代理行使職務外，應不得授權他人代
    為行使召集人之職權。而被告復未舉證依系爭社區規約或住
    戶決議，區分所有權人會議之召集人林守道得授權陳佳樺或
    林秀琴代理行使召集人職權，則依前揭說明，系爭區分所有
    權人會議自應由林守道親自召開，所為決議始具有決議之效
    力則依前揭說明，林守道不得將其經推舉得召集區分所有權
    人會議之職權授權陳佳樺或林秀琴行使，洵無疑義。惟查，
    系爭97年8 月25日會議、98年3 月3 日會議係分由陳佳樺、
    林秀琴所召開之事實，為兩造所不爭執，雖系爭97年8 月25
    日會議於97年8 月15日之開會通知上，形式上召集人係列名
    林守道、陳佳樺2 人（見調解卷第21頁），但事實上林守道
    部分實係授權陳佳樺召開並出席該次會議，而由陳佳樺代為
    簽名，故實質上仍係由陳佳樺代理林守道擔任召集人，並非
    由林守道親自召集，且陳佳樺並未具有系爭社區區分所有權
    人身分等事實，除為兩造所不爭執外，並有林守道於99年11
    月19日所出具之聲明書載明「本人林守道確已委託陳佳樺代
    理於97年8 月25日召開的圓山花鄉社區（77）高縣建局建管
    字第1608號建物（第三代）區分所有權人會議時、98年2 月
    16日的圓山花鄉第三代社區區分所有權人第二次會議、98年
    3 月3 日的圓山花鄉第三代社區區分所有權人第三次會議，
    出席上開會議並擔任召集人召集會議行使本人應有之權利，
    特再立此聲明書為證」等語在卷可證（見本院卷第153 頁）
    。系爭97年8 月25日、98年3 月3 日會議既分由未具召集權
    人身分之陳佳樺、林秀琴所召開，即與無召集權人召集無異
    。揆諸上開說明，原告訴請確認系爭97年8 月25、98年3 月
    3 日會議決議當然自始無效，核屬有據。原告另主張：上開
    會議尚有出席人數不足、偽造簽名紀錄及未經投票選舉管理
    委員違法各節，自亦無須再予審究。
八、綜上，原告對於被告圓山花鄉第三代社區管理委員會，訴請
    確認系爭97年8 月25日及98年3 月3 日區分所有權人會議決
    議不存在部分，為有理由，應予准許；至其對於被告林秀琴
    、林守道、陳佳樺起訴部分，則欠缺訴之利益，為無理由，
    應予駁回。
九、因本件事證已臻明確，兩造其餘主張、陳述及所提之證據，
    經審酌均與判決結果不生影響，爰不一一論列，附此敘明。
據上論結，原告之訴為一部有理由，一部無理由，依民事訴訟法
第79條，判決如主文。
中    華    民    國   100    年    4     月    25    日
                  民事第六庭    法  官  曾子珍
以上正本係照原本作成。
如對本判決上訴，須於判決送達後20日內向本院提出上訴狀（須
附繕本）。如委任律師提起上訴者，應一併繳納上訴審裁判費。
中    華    民    國   100    年    4     月    25    日
                                書記官  何慧娟